【裁判字號】    97,交抗,200
【裁判日期】    970430
【裁判案由】    聲明異議
【裁判全文】
臺灣高等法院高雄分院刑事裁定         97年度交抗字第200號
抗告人即
受處分人    億裕通運有限公司
代 表 人    甲○○
上列抗告人因違反道路交通管理處罰條例聲明異議案件，不服臺
灣高雄地方法院中華民國97年3 月28日裁定（96年度交聲字第13
55號、1356號、1357號、1358號、1359號、1360號、1361號、13
62號、1363號、1364號），提起抗告，本院裁定如下：
    主  文
抗告駁回。
    理  由
一、抗告意旨略以：(一)本件違規營業貨運曳引車之所有人雖係異
    議人，惟應歸責於實際駕駛人陳泰瑛，又異議人於96年10月
    6 日應到案日期前，曾就本件違規行為，向高雄市政府交通
    局裁決中心南區中心陳述意見，並提出駕駛人陳泰瑛之駕駛
    執照；復於96年10月6 日，將本件違規行為之陳述書寄至交
    通部台灣區○道○○○路局岡山收費站（下稱岡山收費站）
    ，載明實際駕駛人陳泰瑛之年籍資料，再於96年10月9 日提
    出補充陳述書，陳述上開車輛係陳泰瑛靠行。異議人已於應
    到案日期前，向原處分機關陳述實際駕駛人為陳泰瑛，並提
    出陳泰瑛之駕駛執照為證。嗣於舉發違反道路交通管理事件
    通知單上所載應到案日期（96年10月6 日）當日，寄送陳述
    書至岡山收賈站，告知實際駕駛人為陳泰瑛，並提供陳泰瑛
    之年籍資料。再於96年10月9 日提出補充陳述意見書予岡山
    收費站，告知與陳泰瑛間具有靠行之關係，岡山收費站並於
    96年10月31日將異議人之上開陳述意見及相關資料送達原處
    分機關，原處分機關即應另行通知陳泰瑛到案，而不得逕行
    於96年11月26日裁決處罰異議人。(二)又由道路交通管理處罰
    條例第85絛第1 項規定之用語可知，違反道路交通管理事件
    之處罰對象，解釋上仍以可歸責者為優先，而異議人已於原
    處分機關裁決前，告知應歸責於陳泰瑛，程序上並無違誤，
    是異議人自無不能適用上開規定免責之理由。至異議人依汽
    車運輸業管理規則之規定，雖應對所屬車輛及駕駛人負管理
    責任，然本案之駕駛人陳泰瑛駕車在外，行駛應繳費之公路
    而未依規定繳費，客觀上顯非異議人所能預見或監督，自難
    苛責異議人對此應負管理責任甚明。是故，原處分機關此部
    分指述，尚難採取。(三)綜上，異議人既已於期限內提出陳述
    書異議，原處分機關仍僅依形式作業，逕就本案違規行為，
    裁處異議人罰鍰，顯然行政行為未能遵循公正、民主之程序
    以保障人民權益，致異議並未違反義務而受處罰鍰，實有違
    人民對行政作業程序之信賴。為此特於法定期間內提起抗告
    ，請撤銷原裁定，更為適當的裁定云云。
二、原處分機關處分意旨略以：異議人（即受處分人）億裕通運
    有限公司為車牌號碼728-HA號營業貨運曳引車之所有人。該
    公司所有之上開車輛，於附表所示之時間、地點，分別被舉
    發有行駛於應繳費之公路不依規定繳費（申辦高速公路電子
    收費服務，即俗稱之遠通E 通機，未儲值行經ETC 電子收費
    車道時，遭國道公路警察局逕行舉發）之違規事實，爰依違
    反道路交通管理處罰條例第27條第1 項規定，分別裁處新臺
    幣（下同）3,000 元之罰鍰。
三、按道路交通管理處罰條例之處罰，受舉發違反道路交通管理
    事件之受處罰人，認為受舉發之違規行為應歸責他人者，應
    於舉發違反道路交通管理事件通知單應到案日期前，檢附相
    關證據及足資辨識、通知應歸責人之證明文件，向處罰機關
    告知應歸責人，處罰機關應即另行通知應歸責人到案依法處
    理。逾期未依規定辦理者，仍依本條例各該違反條款規定處
    罰，道路交通管理處罰條例第85條第1 項、違反道路交通管
    理事件統一裁罰基準及處理細則第36條規定甚詳。核上開規
    定之立法意旨，無非在將行政處罰歸於實際應負責任之人，
    以符公平正義，並使實際應負責之人能知所警惕避免再犯。
    惟因慮及監理及交通違規之處罰係大量而反覆性之行政行為
    ，處罰機關礙於人力、時間之短絀，有時難以一一詳究違規
    者為何人，相較之下受處分人時間、人力較為寬裕，且受處
    分人對於實際駕駛者為何人多知之甚詳，相關證據及證明文
    件亦均在受處分人掌握之中，具有資訊上之優勢。若容許受
    處分人僅泛稱係他人駕駛而不提供足資識別之身分，又或稱
    為某某人所為但不提出證據，則處罰機關勢需耗費大量時間
    勞力調查，仍恐一無所獲，此種責任之分配並非合理。又倘
    若僅課與受處分人檢附相關證據及足資辨識、通知應歸責人
    之證明文件，而容任其於任何時間均得提出，亦將使究竟何
    人應負最終行政罰責任之法律關係長期懸而未決，並使前揭
    規定中「應於到案日期前提出」期限之限制形同具文，此應
    非屬立法之本意，是故立法者課與受處分人在期限前提出證
    明之義務，違反則產生失權之效果，不得再申請轉罰，如此
    解釋方式始核與前揭規定之立法目的相符甚明。
四、經查，異議人即受處分人名下車牌號碼728- HA 號營業貨運
    曳引車，由駕駛人駕駛，於附表所示之時間、地點，行駛於
    應繳費之公路不依規定繳費（申辦遠通E 通機，未儲值行經
    ETC 電子收費車道時，遭國道公路警察局逕行舉發），經承
    攬是項電子收費業務之遠通電收股份有限公司製發「補繳通
    行費及作業處理費簡易通知單」，限異議人於96年6 月10日
    前補繳，異議人屆期仍未依限補繳上開費用之違規事實，有
    內政部警政署國道公路警察局舉發違法道路交通管理事件通
    知單、遠東電收股份有限公司96年12月21日總發字第096008
    18號函在卷可證（見原審96年度交聲字第1355號卷第40頁背
    面至42頁），並為異議人所不爭執，是上開車輛之駕駛人有
    違反道路交通管理處罰條例第27條第1 項規定之違規事實一
    節，至為明確。又如附表所示違規之違反道路交通管理事件
    通知單應到案日期均為96年10月6 日，有各該舉發違反道路
    交通管理事件通知單在卷可查，而異議人已於96年9 月中旬
    收受上開通知單，亦為異議人所自承，並有異議人公司96年
    12月24日函文影本1 份在卷可參（見上開卷第42頁背面至43
    頁），則異議人若認本件應歸責於他人，揆諸前開規定應於
    96年10月6 日應到案日期前，檢附相關證據及應歸責人相關
    證明文件，向處罰機關告知應歸責人，方符合道路交通管理
    處罰條例第85條第1 項轉罰規定要件。
五、又查，本件異議人係於96年10月6 日以郵寄方式提出陳述書
    ，並於陳述書上載明實際駕駛人陳泰瑛之身分證字號、住址
    及聯絡電話，岡山收費站於96年10月9 日始收受該陳述書，
    有交通違規案件陳述書影本及原審電話紀錄查詢表附卷可按
    （見上開卷第37頁、第38-1頁），足認異議人並未於到案期
    限內提出陳述書至明，而其提出陳述書之對象亦非處罰機關
    ，況其陳述書及補充摘要均僅敘明本件實際駕駛人為靠行之
    陳泰瑛，亦未提出相關之證明文件，異議人上開所為亦與上
    開道路交通管理處罰條例第85條第1 項轉罰要件不符。參以
    本件異議人為車行，早已執有相關之靠行契約或陳泰瑛與異
    議人往來之文件，又於96年9 月中旬即已接獲舉發違反道路
    交通管理事件通知單，至同年10月6 日尚有相當長之時間，
    在所定到案期限內提出相關證明亦無困難，惟異議人於期限
    內卻均未提出，是異議人申請轉罰自未具備相關證據及文件
    ，揆諸前揭說明，應認其逾期未依道路交通管理處罰條例第
    85條第1 項之規定辦理，仍依該違反條款規定處罰，自屬當
    然。至異議人倘認本件罰鍰費用之支出應可歸責於實際駕駛
    人陳泰瑛，仍得循民事訴訟之法律程序請求陳泰瑛損害賠償
    ，附此敘明。綜上所述，原處分機關所為如附表所示之處分
    ，核無違誤，異議人聲明異議，均無理由，原審裁定駁回異
    議人之聲明異議，核無違誤。抗告人仍執陳詞提起抗告，並
    無理由，應予駁回。
六、據上論結，應依道路交通案件處理辦法第26條，刑事訴訟法
    第412 條，裁定如主文。
中    華    民    國    97    年    4     月    30    日
                  刑事第八庭    審判長法  官  李炫德
                                      法  官  李政庭
                                      法  官  陳志銘
以上正本證明與原本無異。
不得再抗告。
中    華    民    國    97    年    4     月    30    日
                                      書記官  盧雅婷
附表：
┌──┬────────┬────────┬──────────┐
│編號│ 裁判書字號     │時間            │收費站地點          │
├──┼────────┼────────┼──────────┤
│ 1  │裁32-ZDQ005922  │96年4 月13日    │新營收費站南下      │
│    │                │12時34分        │                    │
├──┼────────┼────────┼──────────┤
│ 2  │裁32-ZDP006036  │96年4 月13日    │斗南收費站南下      │
│    │                │12時10分        │                    │
├──┼────────┼────────┼──────────┤
│ 3  │裁32-ZHP004187  │96年4 月13日    │古坑收費站北上      │
│    │                │22時49分        │                    │
├──┼────────┼────────┼──────────┤
│ 4  │裁32-ZCQ007438  │96年4 月13日    │后里收費站北上      │
│    │                │23時57分        │                    │
├──┼────────┼────────┼──────────┤
│ 5  │裁32-ZCR006299  │96年4 月13日    │員林收費站北上      │
│    │                │23時19分        │                    │
├──┼────────┼────────┼──────────┤
│ 6  │裁32-ZBR003947  │96年4 月13日    │後龍收費站南下      │
│    │                │10時20分        │                    │
├──┼────────┼────────┼──────────┤
│ 7  │裁32-ZEP009726  │96年4 月13日    │岡山收費站北上      │
│    │                │20時33分        │                    │
├──┼────────┼────────┼──────────┤
│ 8  │裁32-ZCQ007437  │96年4 月13日    │后里收費站北上      │
│    │                │04時19分        │                    │
├──┼────────┼────────┼──────────┤
│ 9  │裁32-ZCR006298  │96年4 月13日    │員林收費站北上      │
│    │                │03時40分        │                    │
├──┼────────┼────────┼──────────┤
│ 10 │裁32-ZCR006297  │96年4 月13日    │員林收費站南下      │
│    │                │11時40分        │                    │
└──┴────────┴────────┴──────────┘


司法院資訊處製作；財團法人民間司法改革基金會備份。
